【裁判字號】    89,判,65
【裁判日期】    890113
【裁判案由】    私運貨物進口
【裁判全文】
行  政  法  院  判  決                              八十九年度判字第六五號
    再 審原 告  東昂貿易股份有限公司
    代  表  人  甲○○
    訴訟代理人  林德銘  律師
    再 審被 告  財政部基隆關稅局
右當事人間因私運貨物進口事件，再審原告對本院中華民國八十七年十月二十三日八
十七年度判字第二○九○號判決提起再審之訴，本院判決如左︰
    主  文
再審之訴駁回。
    事  實
緣再審原告經人匿名檢舉販售未稅汽車用冷媒壓縮機，財政部關稅總局查緝處遂於民
國八十四年十月九日及同年十一月十四日派員於再審原告公司倉庫查獲未貼貨物稅查
驗證之冷媒壓縮機，計九九二只。據再審原告聲稱，上開貨物係其於八十三年四月份
以進口報單第ＡＡ＼八三＼二一一七＼○一四七號，所報運進口之貨物，且提供該份
進口報單所載貨物之貨物稅查驗證，故查獲時暫未予查扣案貨物。案經該查緝處檢
附本案查得之事證資料，送經駐日代表查證結果，上開查得之冷媒壓縮機有七六八只
，係為八十三年四月份以後所製造，而再審原告自八十三年四月十八日以後（再審原
告提出之進口報單ＡＡ＼八三＼二一一七＼○一四七號國外裝船日期為八十三年三月
二十二日、進口日期為同年四月十八日）未曾進口冷媒壓縮機，足證該七六八只冷媒
壓縮機應屬來路不明之未稅進口貨物，遂認再審原告顯有私運貨物進口之違法行為。
再審被告乃依海關緝私條例第三十六條第一、三項規定科處原告貨價二倍之罰鍰計新
台幣（下同）二、六九三、八○六元，又案貨物既已流入市面，乃另依同條例第四
十四條規定追徵所漏稅額二、三四八、三二一元（包括進口稅六七、三四五元、商港
建設費六、七三四元、貨物稅二、二七三、五六九元、推廣貿易服務費六七三元）及
依貨物稅條例第三十二條第十款規定，科處所漏貨物稅額五倍之罰鍰一一、三六七、
八○○元。再審原告不服，循序提起行政訴訟，經本院八十七年度判字第八二○號駁
回。復以該判決具有行政訴訟法第二十八條第一款及第十款事由，對之提起再審之訴
，經本院八十七年度判字第二○九○號判決（以下稱原判決）駁回再審之訴後，原告
猶不服，再以該判決有行政訴訟法第二十八條第一款及第十款事由，對之提起再審之
訴，茲摘原告起訴於次：
再審原告起訴意旨略謂︰一、行政法院受理再審之訴，審查有無行政訴訟法第二十八
條所列各款之再審原因時，對於與該條再審原因有關而確定判決漏未審酌之重要證物
，仍應同時併予審酌，乃屬當然，復據司法院釋字第二一三號解釋有案。二、1.查系
爭壓縮機，係再審原告於八十三年四月二十八日向再審被告報運進口二、五一一個其
中之一部分，新加坡裝船日期為八十三年四月十二日，有卷附陽明海運股份有限公司
簽發之載貨證券（B/L ）足憑，出口商新加坡PELY AUTO AIRCON PARIS PTE LTD. 百
利汽車冷氣零件私人有限公司（以下稱百利公司）並出具八十三年四月十一日載有系
爭貨物之型號、規格、貨名、價格之文件，由再審原告報關時附於報單上供基隆關稅
局審核無誤，因關稅法並未規定報運貨物進口時報單上必須繕打機身號碼（即序號）
，通常亦不影響關稅之稽徵及通關，故系爭貨物進口時未申報機身號碼，並無不當。
又海關與進口人均不了解機身號碼涵意，由本案海關必須向原廠查證可知。因此，貨
物進口，退運出口、或遇再審原告銷售後買受人復退回時，均只審視貨物及規格、型
號相同，不再核對序號，即認為同一貨物，海關亦均准予退運出口，故不得僅以系爭
貨物序號含義推定本件貨物來源不明，仍應調查該批貨物之買賣及進出口流程，及是
否已由他人合法進口繳納稅捐，而意外由再審原告持有，再審被告始盡舉證責任，否
則原判決即有適用法規錯誤之違法。2.上揭貨物八十三年四月二十八日報運進口後，
再審原告發覺壓縮機機身之形狀不同於台灣市場所需要，大部分無法使用，僅部分適
用於台灣車種，即於八十三年四月三十日通知新加坡百利公司「有關三月二十八曰向
你所購買的二、五一一個壓縮機，經銷售後卻發現腳座不合，無法裝上，這種規格不
合適台灣車種，請你同意讓我們退回，並儘快讓我們知道情形」，百利公司同年五月
七日覆稱「接到你四月三十日FAX ，告訴我們說壓縮機規格不符，經過我們查證此規
格是適裝大陸車種，某部分也適用於台灣車種，希望你在台灣能儘量銷售，因為這批
貨退運回新加坡成本會很高」，再審原告再於同年十月三十日傳真百利公司「經我們
這半年來極力銷售，還是賣得不好，茲因規格不符，我們客戶均無法接受，請你能同
意我們退回或是你能代找買主代為銷售」，同年十一月十五日百利公司稱「關於十月
三十日FAX ，我們了解情況，並很抱歉造成你們不便，我們會儘快在中國大陸找到買
主，同時會儘快通知你」，八十四年二月二十八日再審原告再催促百利公司「上個月
在電話中提到你與中國大陸所接洽的壓縮機，是否有所決定，是否在近期中可安排退
運﹖」八十四年三月十五日百利公司稱「關於你二月二十八日FAX ，很抱歉拖延了，
但是在中國大陸的客戶，預計在四月中會有結果，很抱歉延誤了」，同年五月八日再
審原告再促請百利公司「這批壓縮機你安排的如何﹖事情都拖延有一年了，請你儘快
給我們明確的消息」，百利公司終於同年九月三十日回稱「這批貨已找到買主，請你
安排在十一月中交貨即可」依上文件流程長達一年餘，日期、內容銜續相連，足認再
審原告確有因系爭規格不符、在國內儘量出售及退運困擾，退運日期亦早已決定，只
因關稅總局人員之過失未扣押貨物，致無證物比對及查證，並非再審原告故意於隔日
退運規避檢查，原判決顯有認定事實不依證據之違法。3.再審原告八十三、八十四年
進貨、銷貨均依稅法規定記載於經主管稅捐機關驗證之會計帳冊內，再於年度結束送
請驗對，迄無違章記錄。查依再審原告八十三年度進口及賣出壓縮機之會計帳冊記載
，再審原告於八十三年二月二十三日進口美國製SD八三九○壓縮機一佰台，二月二十
五日進口日本製SD九一七三型一佰台，五月十六日進口二五一○台（即系爭壓縮機，
可能短裝一台），十月三日進口一百台，共進口二八一○台，均由新加坡進口，與製
造國無關，十月十二日售予一順汽車電機材料行五十台，該年度再審原告尚有二七六
○台未銷售，盤存轉入八十四年度會計帳冊，八十四年度再審原告陸續於八十四年三
月十一日售予明春汽車電氣冷氣有限公司三十五個、四月八日亞洲拉金達汽車有限公
司三六七個，四月十二日星光汽車公司五十個，同日出售照明汽車公司五十個，五月
十二日再出售星光汽車公司五十個，五月十五日照明汽車公司二十個，六月六日一順
汽車七十個，同日全盛電機行五個，九月八日明蓮企業有限公司九九五個，九月二十
三日明春汽車公司五○○個，九月二十七日瑞鵬汽車十八個，十月十三日以AE/84/62
55/1226 號報單退運六佰個至百利公司，再審原告已無存貨。嗣明蓮公司退回前於八
十四年九月八日購買之九九五個，其中再審原告分別於十一月十日售予冠葳汽車及禾
旺汽車各一個，十一月十一日明一歐美汽車十八個，八十四年十一月十五日再以卷附
AA/84/6951/0474 號出口報單退運剩餘之九七五個壓縮機予新加坡百利公司。依上說
明及證據暨前述進口、退運流程顯示，除上開冷媒壓縮機外，迄八十四年十一月十五
日止，再審原告未曾持有任何其他冷媒壓縮機，足以證明再審原告持有之系爭貨物，
絕非來路不明。二、查再審原告早於八十四年三月十一日將九九五個壓縮機出售明蓮
企業有限公司，含稅金額計二、九八五、○○○元，同日由明蓮企業有限公司關係公
司明春汽車電氣冷氣有限公司將全部價金匯入再審原告設於華僑銀行活期存款帳戶內
，同時貨物交清，全部九九五個壓縮機均存放明蓮公司處俟有合用之汽車時汰換，再
審原告出具之發票日期為八十四年九月八日，期間再審原告曾至明蓮公司處取回二十
只置於公司，以故八十四年十月九日再審被告上級機關財政部關稅總局得以至再審原
告公司查對其中十七只，因當日未表明扣押，再審原告亦覺並無不法，故將該二十只
壓縮機陸續出售，當時其餘九七五只壓縮機仍由明蓮公司持有，不在再審原告公司，
故當日未查驗。但再審原告出示該售予明蓮公司九九五個壓縮機之統一發票供關稅總
局人員查核，嗣並依指示，派再審原告公司職員張韻蘅攜帶公司進貨帳、銷貨帳、存
貨帳、貨品進出庫資料、送貨單、八十三年營所稅申報資料、八十四年度進口貨及AA
/83/2117/0147 號報單付款單據文件、八十四年一至九月統一發票存根聯及申購證等
交財政部關稅總局查核，足以證明系爭七六八只壓縮機之來源係明蓮企業有限公司退
回再審原告者，對此有利於再審原告之上揭會計帳冊、統一發票等證物，再審原告既
已提出於再審被告之上級機關財政部關稅總局查核辦理，依法應附於原確定判決卷內
供審理，惟經再審原告於八十七年六月二十四日聲請閱後，始知再審被告將上揭有
利於再審原告證明貨物來源之帳冊資料隱匿不提，致前訴訟程序審判時不能利用上揭
證物，上揭證物如經斟酌，再審原告當可受較有利益之裁判，故上揭會計帳冊、發票
應屬行政訴訟法第二十八條第十款所謂「發見未經斟酌之重要證物」，本件自有再審
理由。四、1.再審原告近日得知，財政部關稅總局關員廖敏夫、曾清煙前於八十四年
十一月七日上午十時提示前揭再審原告八十四年三月十一日、九月二十三日、九月八
日開給明春與明蓮公司之XR00000000、ZR00000000、ZR00000
000號三張統一發票，請明蓮公司負責人兼明春汽車公司股東沈永春提供銷售該批
貨物發票與庫存剩貨供核，沈永春於談話筆錄中承認向東昂公司購買五三五只壓縮機
，但銷售後未記帳，顯有疑問。至於九月八日發票所示購買之九九五只，則推說係「
向再審原告預訂一千只、預定十月份交貨，但目前未收到」，此份足以證明系爭七六
八只壓縮機來源有利於再審原告之筆錄，在前訴訟程序中即已存在，但財政部關稅總
局、再審被告為達處分目的，從未提示再審原告查明，且隱匿未提出於原判決斟酌，
即屬發見未經斟酌之重要證物，且斟酌後亦能對再審原告為有利判決，自得為再審原
因。蓋明蓮公司沈永春已承認向再審原告訂貨九九五只壓縮機，關稅總局既已核閱再
審原告八十三年及八十四年之會計帳冊，必知悉明蓮公司曾開立八十四年十月三十日
「營業人進貨退回證明單」退回九九五只壓縮機，金額同為二、九八五、○○○元，
再審原告實已提出貨源證明，系爭壓縮機並非來路不明之未稅進口貨物。上揭沈永春
筆錄，原存財政部關稅總局，關稅總局不給再審原告調閱。於前審，再審原告聲請鈞
院酌情逕向關稅總局調取，准予再審，前審未予置理，現再審原告已取得該筆錄影本
，請斟酌該對原告有利之證據，准予再審。2.查關稅總局八十四年十月九日到再審原
告處訪談查獲十七只壓縮機時，再審原告除舉證係以AA/83/2117/0147 號報單進口者
外，並允諾且已於同年十月十一日下午二時提供進、出貨帳等資料供查明貨物來源，
有訪談筆錄為憑，故有關會計帳冊即屬訴訟程序中存在之證物，倘原判決曾斟酌帳冊
等資料，即可要求再審被告依再審原告開立之統一發票前往查證明蓮公司八十三、四
年間之進出貨帳冊，必能查明系爭壓縮機係再審原告賣給明蓮公司後又退回，再審原
告再於八十四年十一月十五日以第AE/84/6951/0474 號報單退運出口者，系爭貨物既
曾由明蓮公司輾轉經手，在未查明前即不得僅以該貨製造日期在再審原告公司進口之
後即認定為貨源不明遽行處分再審原告，故原判決適用法規顯有錯誤，另對原判決內
之會計帳冊等重要證物漏未審酌，亦有違司法院釋字第二一三號(二)解釋。3.退步言之
，系爭貨物縱認係再審原告於八十三年四月二十八日以第AA/83/2117/0147 號報單報
運進口後始製造，尚不能單純以此即認定貨物未依規定申報完稅進口。蓋系爭貨物曾
由明蓮公司退回再審原告，明蓮公司有否誤退，不得而知，但再審原告既已盡舉證責
任，再審被告即應再向明蓮公司查明，或經由其派駐國外人員向新加坡或日本製造商
查證系爭貨物究係賣給何人再輾轉進口至我國，進口時有無依規定繳納關稅、貨物稅
等稅捐，調查並無困難。倘若前進口人已依規定完納稅捐報運進口，縱再審原告未能
證明貨物來源，亦不得再依海關緝私條例、貨物稅條例相關規定處分，法理至明，故
本件再審被告未盡舉證責任，實有再審重新查明必要。4.本件係由財政部關稅總局查
獲，再由關稅總局台北駐日經濟文化代表處秘書謝水勝向日本SADEN INTERNATIONAL-
CORPORATION 查證系爭十七只冷媒壓縮機之製造日期、售予對象及銷售價格等資料，
推定再審原告有違章行為，交再審被告處分。然查原判決所憑之關稅總局駐日人員八
十四年十月二十六日台北駐日經濟文化代表處（查緝處）日經組第六三五號內容，
未附日本製造商SADEN 公司之證明，其內容是否可信，令人存疑，故無證據能力。再
七六八只壓縮機中，僅如處分書中第一、三、四項十五只送請海關駐日代表查證，其
餘七五三只，遍閱全卷，未有送外查證函存查，原審未經查明，率依上揭六三五號函
推定其生產國別及製造日期，顯屬臆測，至為不當。再依關稅總局對於系爭貨物生產
國別代號之認定，第二、四項「○○」表示日本國，第八項「○二」、第九、十、十
一項「一二」亦表示日本國，殊為矛盾，應無足採，益見其舉證未明。再審原告一再
舉證並爭執系爭貨物自新加坡進口，請求海關派駐新加坡代表查證系爭貨物，原審亦
未採納，亦有判決不依證據之違法。均有再審必要。5.再八十四年十月九日關稅總局
因有人密報派廖敏夫等二人至再審原告公司訪談，抄寫十七只壓縮機號後，既有懷疑
，理應查扣貨物存證，以免日後爭議，惟當日未予查扣。另八十四年十月三十日關稅
總局收受駐日經濟文化代表處上揭第六三五號函復，若確信有違章情事，亦可辦理，
惟仍不查扣。又關稅總局不知明蓮公司何時曾退回壓縮機九七五只，故八十四年十一
月十四日並非曾清煙等二人主動前來再審原告公司訪談而查獲系爭貨物，乃因八十四
年十月九日之訪談中，再審原告曾出示售予明蓮公司九九五只壓縮機之發票予曾清煙
關員查閱，現既經退回且準備於十一月十五日辦理退運，為免日後節外生枝，乃主動
以電話告知曾清煙欲退運之事，請其至再審原告公司查對，曾某等查驗後，明知隔日
即將退運出口，仍不辦理查扣或請再審原告暫緩退運，再審原告已提出貨源證明，系
爭壓縮機並非來路不明之未稅進口貨物，明蓮公司沈永春於財政部關稅總局之筆錄中
說明甚詳，再審原告卻調閱沈永春之筆錄遭拒，於前所提再審之訴中請求調閱，前判
決未予斟酌，亦未說明理由，率予駁回。綜上，再審被告及其上級機關關稅總局有三
次查扣貨物查明機會，卻因過失而未扣押貨物，既無證物證明系爭貨物「來路不明」
，應不得率為處分，原判決予以維持，即屬可議。又系爭貨物若屬來路不明，再審原
告豈肯主動要求關稅總局前來查驗﹖且來路不明貨物，前既未報運進口，又如何退運
﹖國外出口廠商必亦不肯接受，此外，復無證據證明再審原告另外持有一批九九五只
壓縮機，足認原判決有違一般經驗法則，提起再審。鈞院八十七年判字第二○九○號
判決竟未予廢棄，而駁回再審之訴，顯然違法。五、被告機關第二二七八號處分書第
四項「COMPRESSOR SANDEN SD-77409」三只壓縮機，依卷附台北駐日經濟文化代表處
查緝處八十四年十月二十六日經組(84)第六三五號函說明，其製造日期為一九九四年
三月，在原告裝船日前即已出廠，與原處分理由（自八十三年四月以後）不相容，又
未說明理由，其適用法規顯有錯誤，再審原告前次提起再審之訴，竟遭駁田，該判決
適用法規顯有錯誤。六、綜上所陳，本案具有行政訴訟法第二十八條第一款、第十款
及司法院釋字第二一三號(二)解釋之再審原因，至為明顯，原駁回再審之訴之判決理應
廢棄等語。
    理  由
按行政訴訟法第二十八條第一款所謂適用法規顯有錯誤者，係指原判決所適用之法規
與該案應適用之現行法規相違背或與解釋判例有所牴觸者而言，至於法律上見解之歧
異，再審原告縱有爭執，要難謂為適用法規錯誤，而據為再審之理由。又同條第十款
所謂當事人發見未經斟酌之重要證物者，則係指該項證物，在前訴訟程序中即已存在
，而當事人不知其存在或不能予以使用，現始發現或得使用者而言，並以如經斟酌可
受較有利益之裁判者為限。若對已經斟酌之證物有所爭執，則無該款之適用，迭經本
院著有判例。本件原判決以「再審被告以系爭查獲冷媒壓縮機，係由關稅總局人員會
同再審原告公司業務員張韻蘅清點數量，及抄錄號碼，有訊問筆錄及蓋有再審原告公
司印章及經張韻蘅簽認之清單三十六張存原處分卷可稽。再審原告於前次再審先則主
張查緝人員未會同點查云云，繼則於本件主張台北駐日經濟文化代表處秘書謝水勝乃
財政部關稅總局之查價官員，關稅總局又為被告之上級機關，本案亦由關員曾清煙、
羅應發、廖敏夫查核清點，原判決採用謝水勝核發之台北駐日經濟代表處日經組(84)
第六三五號函內容，且未檢附日本製造商SADEN 公司之證明，故該函無證據能力云云
，顯係推託之詞，難以採信。至於關稅總局於八十四年十一月七日上午十時訪談沈永
春時，沈永春稱：曾向原告購入壓縮機五三五只，已售完無庫存，另原告售予其公司
九九五台壓縮機，係其公司預訂之一千只所屬，預定十月交貨並未交貨等語。再審原
告既主張明蓮公司（即指沈永春）所謂「無庫存，未開發票」「該九九五只壓縮機，
係本公司預訂一千只壓縮機所屬之貨物，原先預訂十月份交貨，但到目前未收到」係
矇騙海關，致海關亦疏未向原告查明，該系爭七六八只壓縮機乃明蓮公司退回，絕非
貨源不明云云。則其既主張沈永春前開所述不實，自難認係對原告有利之證據而加予
審酌。次查上開查獲之冷媒壓縮機按進口報單並無註明壓縮機號碼，而查獲時，再審
原告提供進口報單第AA/83/2117/0147 號貨物之貨物稅查驗證且需進一步查證資料，
故暫未予查扣等情，已據關稅總局承辦人員曾清煙具結證明，有筆錄可按。該查獲之
冷媒壓縮機雖未扣案，依其貨上號碼經台北駐日經濟文化代表處查證結果，係於八十
三年四月份以後所製造，而再審原告所提供進口報單AA/83/2117/0147 號，其國外裝
船日期為八十三年三月二十二日，進口日期為同年四月十八日，亦有進口報單，及台
北駐日經濟文化代表處10.日經組（）第六三五號函可稽。顯見系案貨物非屬該
份報單所進口之貨物。再審原告縱將前開進口報單進口貨物復運出口，然系案貨物既
非屬該報單所進口之貨物，所稱系案貨物已復運出口，退還賣方云云，即非可採。再
審原告私運貨物進口之違法行為堪以認定。因認再審被告依海關緝私條例第三條前段
、第三十六條第一、三項及第四十四條前段及貨物稅條例第二十三條第二項、第三十
二條第十款規定，科處貨價二倍之罰鍰二、六九三、八○六元，並追徵所漏稅額二、
三四八、三二一元，及處所漏貨物稅五倍之罰鍰一一、三六七、八○○元，核其所適
用之法規與該案應適用之現行法規並不相違背，亦無與解釋、判例有所牴觸之情形。
並說明前再審程序中所提證物一至八係有關商議退運出口信函，均經再審原告於前訴
訟程序提出，原判決予以斟酌論明，再審原告仍謂依上述文件流程，其期間長達年餘
，且日期與內容相連接，足證系爭貨運確有退運之事實云云，尚非可採。又證九至證
三十係再審原告公司八十三年度會計帳一紙、進口報單三份、統一發票一紙、八十四
年度會計帳一紙及統一發票十六張、華僑銀行活期存摺一紙影本，經查此項證物於前
訴訟程序中即已存在，再審原告並無不知或不能使用、現始得使用之情形，自與行政
訴訟法第二十八條第十款發見未經斟酌之重要證物之規定不符，且縱予斟酌，仍難據
為有利於再審原告之裁判』，因而駁回再審之訴，於法並無不合。核其所適用之法規
並無錯誤。茲再審原告復主張被告機關第二二七八號處分書第四項「COMPRESSORSAN-
DEN SD-7 7409 」三只壓縮機，依卷附台北駐日經濟文化代表處查緝處八十四年十月
二十六日經組(84)第六三五號函說明，其製造日期為一九九四年三月，在原告裝船日
前即已出廠，與原處分理由（自八十三年四月以後）不相容，又未說明理由，其適用
法規顯有錯誤乙節。再審原告於前次提起再審之訴時，並未就此部分有所主張，本院
八十七年度判字第二○九○號判決因而無從加予斟酌，於法原無不合。而裝船日期在
先，出廠日期在後，或係廠商誤植出廠日期，或係貨號查對有誤，均非無可能。此部
分縱加斟酌，亦難為再審原告有利之推論。本件再審之訴，難認為有再審理由，應予
駁回。
據上論結，本件再審之訴為無理由，爰依行政訴訟法第三十三條、民事訴訟法第五百
零二條第二項，判決如主文。
中    華    民    國     八十九      年      一      月      十三       日
                    行 政 法 院 第 一 庭
                                審 判 長 評  事      黃  綠  星
                                         評  事      藍  獻  林
                                         評  事      黃  璽  君
                                         評  事      廖  宏  明
                                         評  事      鄭  忠  仁
右  正  本  證  明  與  原  本  無  異
                                         法院書記官  陳  春  木
中    華    民    國     八十九      年      一      月      十三       日


司法院資訊處製作；財團法人民間司法改革基金會備份。
